
## Egy data frame meghatározott sorainak leválogatása

A következőkben az előző fejezetben megismert data frame meghatározott sorainak leválogatásra láthatunk példát a fentebb bemutatott pipe operátor segítségével.
Ehhez az ```install.packages()``` paranccsal installáljuk, majd a ```library()```függvény segítségével olvassuk be a következő csomagokat:

```{r eval=FALSE}
install.packages(readr)
install.packages(tidyr)
install.packages(dplyr)
insatll.packages(purrr)
install.packages(ggplot2)
install.packages(gapminder)
```

```{r message=FALSE, warning=FALSE}
library(readr)
library(tidyr)
library(dplyr)
library(purrr)
library(ggplot2)
library(gapminder)

```

Ezután hozzuk létre a gapminder nevű data frame-t: 

```{r}
gapminder_df <- gapminder
```
A jobb felső ablak environment fülén láthatjuk, hogy a data frame 1704 megfigyelést, azaz sort és 6 változót, vagyis oszlopot tartalmaz. 
A sorok leválogatásához a  ```dplyr``` csomag ```filter()``` parancsát használva, a ``` %>% ``` operátor segítségével leválogatjuk azon országok 1962-es adatait, ahol a várható élettartam meghaladta a 70 évet:

```{r}
gapminder_df %>% 
    filter(year == 1962, lifeExp > 70)
```
    
De ugyanígy leválogathatjuk a data frame-ből az adatokat egy karakterlánc és egy logikai művelet alapján. 

```{r}
gapminder_df %>% 
    filter(country == "Sweden", year > 1990)
```
Itt tehát a data frame azon sorait szeretnénk látni, ahol az ország megegyezik a „Sweden” karakterlánccal az év pedig nagyobb, mint 1990.

A ```select()``` parancs segítségével leválogathatunk oszlopokat a data frame-ből, a ```mutate()``` segítségével pedig új oszlopot adhatunk hozzá


